臺灣高等法院刑事判決
109年度上易字第2498號
上  訴  人  臺灣桃園地方檢察署檢察官
被      告  張浩倫



上列上訴人因被告違反毒品危害防制條例案件，不服臺灣桃園地
方法院109年度簡上字第337號，中華民國109年10月29日第一審
判決（聲請簡易判決處刑案號：臺灣桃園地方檢察署108年度毒
偵字第6385號），提起上訴，本院判決如下：
    主  文
上訴駁回。
    理  由
一、本件聲請簡易判決處刑意旨略以：被告甲○○前因施用毒品案
    件，由臺灣桃園地方檢察署(下稱桃園地檢署）檢察官以107
    年度毒偵字第5595號為附命完成戒癮治療之緩起訴處分確定
    ，緩起訴期間自民國108 年2 月12日起至109 年8 月11日止
    。詎被告猶未戒除毒癮，基於施用第二級毒品甲基安非他命
    之犯意，於上開緩起訴期間之108年11月2日凌晨1 時許，在
    桃園市大園區三民路某公司之宿舍內，以將甲基安非他命置
    入玻璃球內燒烤後吸食其煙霧之方式，施用第二級毒品甲基
    安非他命1 次，因認被告涉犯毒品危害防制條例第10條第2 
    項施用第二級毒品罪嫌等語。
二、原判決意旨略以：被告前曾於93年間因施用毒品，經送觀察
    、勒戒，於94年間執行完畢而釋放；復於99年間因施用毒品
    ，再送觀察、勒戒及強制戒治，於100 年間執行完畢而釋放
    ；復於107 年間，因施用毒品案件，經桃園地檢署檢察官以
    107 年度毒偵字第5595號為「附命戒癮治療處分之緩起訴」
    ，然尚未完成戒癮治療，又為本案施用第二級毒品犯行，是
    被告於本案施用毒品行為前3 年內既未經觀察、勒戒或強制
    戒治執行完畢而釋放，或有完成檢察官緩起訴處分所附戒癮
    治療之情形，本案檢察官聲請簡易判決處刑，因法律修正之
    情事變更，致欠缺訴追條件，應依刑事訴訟法第303 條第1 
    款規定，為公訴不受理之判決。　
三、檢察官上訴意旨略以：㈠被告甲○○因本件施用第二級毒品犯
    行，經桃園地檢署檢察官以107年度毒偵字第5595號為附命
    完成戒癮治療之緩起訴處分，緩起訴期間自108年2月12日起
    至109年8月11日止，並命被告至指定之醫療機構完成戒癮治
    療、定期接受採尿檢驗及緩起訴期間不得再施用毒品等事項
    為緩起訴條件，堪認被告事實上已等同接受「觀察、勒戒」
    之處遇。詎被告復於緩起訴期間之108年11月2日凌晨1時許
    ，故意更犯施用第二級毒品罪，致前揭緩起訴處分經同署檢
    察官依職權於109年8月3日以109年度撤緩字第372號撤銷前
    揭緩起訴處分，並向原法院聲請以簡易判決處刑，嗣經原法
    院以109年度桃簡字第878號判決判處有期徒刑4月；且觀毒
    品危害防制條例第24條第2項亦有明定，於附命完成戒癮治
    療之緩起訴處分經撤銷後，檢察官即應依法追訴，而非繼續
    偵查，自無於撤銷緩起訴處分後，再行聲請觀察、勒戒之裁
    量餘地，原判決僅依修正後毒品危害防制條例第20條第3項
    規定之文義解釋，再依同條例第35條之1第1款、第2款規定
    之立法理由，即推論出被告於經撤銷附命完成戒癮治療之緩
    起訴處分後，仍應再為聲請觀察、勒戒之結論，忽視同條例
    第24條第2項明文：「前項緩起訴處分，經撤銷者，檢察官
    應依法追訴。」規定之意旨。㈡另依109年1月15日修正之毒
    品危害防制條例第24條第2項規定，雖修正為「前項緩起訴
    處分，經撤銷者，檢察官應依法追訴。」惟依同條例第36條
    後段規定「108年12月17日修正之第18條、第24條及第33條
    之1之施行日期，由行政院定之外，自公布後6月施行。」則
    上揭修正條文之施行日期，既未經行政院定之，自仍應適用
    現行毒品危害防制條例第24條規定為追訴，始為適法，原審
    忽略上揭規定，逕行判決公訴不受理，顯有違誤等語。
四、按起訴之程式違背規定者，應諭知不受理之判決，並得不經
    言詞辯論為之，刑事訴訟法第303條第1款、第307條分別定
    有明文。而施用第一、二級毒品為犯罪行為，毒品危害防制
    條例第10條設有處罰規定。故施用第一、二級毒品者，本應
    科以刑罰。惟基於刑事政策，對合於一定條件之施用者，則
    依同條例第20條之規定，施以觀察、勒戒及強制戒治之保安
    處分。又109年1月15日修正公布、同年7月15日施行之毒品
    危害防制條例第20條第3項規定，犯第10條之罪於觀察、勒
    戒或強制戒治執行完畢釋放後，3年後始再犯者，不論其行
    為係在新法施行生效前或施行生效後所為（同條例第35條之
    1第1、2款參照），均應適用同條第1、2項（即應先觀察勒
    戒或強制戒治）之規定，其修法理由謂：施用毒品者具「病
    患性犯人」之特質，並參諸世界各國之醫療經驗及醫學界之
    共識，咸認施用毒品成癮者，其心癮甚難戒除，如觀察、勒
    戒或強制戒治執行完畢釋放後，3年後始再有施用第一級、
    第二級毒品之行為者，足見其有戒除毒癮之可能，宜再採以
    觀察、勒戒方式戒除其身癮及以強制戒治方式戒除其心癮之
    措施，為能放寬觀察、勒戒或強制戒治制度之適用時機，以
    協助施用者戒除毒癮，爰修正第3項。同條例第23條第2項亦
    配合修正為「觀察、勒戒或強制戒治執行完畢釋放後， 3年
    內再犯第10條之罪者，檢察官或少年法院（地方法院少年法
    庭）應依法追訴或裁定交付審理。」可知本次修法對於施用
    毒品者施以觀察勒戒、強制戒治，或依法追訴（或裁定交付
    審理）之適用範圍，係確立初犯為具「病患性犯人」之特質
    應先經一完整之醫療處置，3年內再犯者應依法追訴（或裁
    定交付審理），3年後再犯則裁定觀察勒戒，殆無疑義。但
    對於3犯以上距最近1次觀察勒戒或強制戒治執行完畢釋放後
    ，逾3年者，究應適用同條例第20條第3項或第23條第2項處
    理，本次修法未明確規定，惟基於罪刑法定之明確性原則、
    法文之文義解釋，參諸觀察勒戒等治療處置，乃結合醫師、
    觀護人、社工心理諮商等不同領域之專業人員參與之保安處
    分措施，目的除在戒除施用毒品者身癮、心癮之措施外，並
    企圖重新塑造生活紀律，改變其病態行為，與刑罰之執行並
    不相同，無法以刑罰補充或替代上開醫療處置之特性。從而
    ，3犯以上如距最近1次觀察、勒戒或強制戒治執行完畢釋放
    後，已逾3年者，其間縱經判刑、執行，究與觀察勒戒或強
    制戒治已經完整之治療療程不同，無法補充或替代上開之醫
    療處置，均應再予觀察勒戒之機會，方為適法。是以毒品危
    害防制條例第20條第3項規定所謂「3年後再犯」，只要本次
    再犯（不論修正施行前、後）距最近1次觀察、勒戒或強制
    戒治執行完畢釋放，已逾3年者，即該當之，不因其間有無
    犯第10條之罪經起訴、判刑或執行而受影響（最高法院109
    年8月11日第3次刑事庭會議決議、109年度台上字第3240號
    判決意旨、109年度台上大字第3826號裁定意旨參照）。是
    依最高法院前開見解，行為人再施用毒品（含3犯以上），
    若距最近一次因施用毒品經上述保安處分執行完畢釋放後已
    逾3年者，應不具備訴追條件，檢察官如對再犯之行為提起
    公訴，其起訴之程序即屬違背法律規定，法院應依刑事訴訟
    法第303條第1款規定，為公訴不受理之判決。另毒品危害防
    制條例第24條第2項亦經修正為「前項緩起訴處分，經撤銷
    者，檢察官應繼續偵查或起訴」，惟因主管機關未定施行日
    期，而尚未施行。而參諸毒品危害防制條例本次修正，對於
    施用毒品者既強調「治療勝於處罰」、「醫療先於司法」之
    刑事政策，強化觀察、勒戒或強制戒治處分、命附條件緩起
    訴處遇措施與監禁刑罰間之交替運用，使之相互輔助補充，
    剛柔並濟，力助施用毒品者重生。尤以新修正之毒品條例第
    24條之命附條件緩起訴處遇，係考慮施用毒品者之成癮性、
    施用動機或生活環境各有不同，修正前之本條僅列附命完成
    戒癮治療一途之處遇模式，對於例如偶然出於好奇施用，但
    家庭生活環境正常並無毒癮之施用者，若不分個案情節、無
    論有無醫療必要，一律施以戒癮治療，此種處遇模式顯然過
    於僵化而缺乏彈性，故除以往之「觀察、勒戒或強制戒治」
    及「附命完成戒癮治療緩起訴」雙軌制處遇外，更賦與檢察
    官得依個案情形，以刑事訴訟法第253條之2第1項第4至6款
    或第8款規定，給予施用毒品者義務勞務、繳納處分金、心
    理輔導、法治教育或其他預防再犯措施為附條件之緩起訴處
    分，俾使其能經由多元化之緩起訴處遇，能有效並適當戒除
    毒癮而徹底擺脫毒品危害。又機構外之命附條件緩起訴處遇
    相較於機構內之觀察、勒戒及強制戒治而言，前者乃結合醫
    師、觀護人、社工心理諮商等不同領域之專業人員參與之治
    療措施，目的除在戒除施用毒品者身癮、心癮外，並使其能
    經由於機構外之社會參與及接觸，重新塑造生活紀律，改變
    病態行為，以達治療「病患性犯人」之效果；相較於後者於
    勒戒處所、戒治處所內之觀察、勒戒或強制戒治而言，仍不
    失為監禁治療，且其管理人員均為監所矯正人員，各處所之
    資源多寡、專業人才比例又不盡相同，未能跳脫「收容」功
    能大於「戒治」之刑罰樣貌。縱為屢犯施用毒品罪之成癮慣
    犯，倘其本次再犯後已自行赴醫療機構為戒癮或替代治療，
    並顯具成效，無論此次距最近1次觀察、勒戒或強制戒治執
    行完畢釋放是否已逾3年，於新修正毒品條例第24條尚未施
    行前，檢察官仍非不得視其個案情形為「附命完成戒癮治療
    緩起訴處分」，無庸逕向法院聲請觀察、勒戒甚而追訴處罰
    之必要，俾節省有用資源。準此，多方面之機構外處遇顯然
    優於機構內處遇。是在毒品未除罪化前，目前之刑事政策，
    應先落實「除刑不除罪」之各項政策，以司法監督施用毒品
    者機構外之社區戒癮治療為主，機構內之戒癮治療為輔，只
    有不願參與社區治療或治療無效者，始以監禁為最後手段。
    從而，法院於解釋、適用本次毒品條例上開修正條文時，允
    宜遵循醫療專業及刑事政策，保障施用毒品者為病患性犯人
    之健康權，兼顧保護社會安全及恪遵正當法律程序，確保法
    治國公平法院之具體實現。
五、經查：
　㈠被告甲○○基於施用第二級毒品甲基安非他命之犯意，於108年
    11月2日凌晨1 時許，在桃園市大園區三民路某公司之宿舍
    內，以將甲基安非他命置入玻璃球內燒烤後吸食其煙霧之方
    式，施用第二級毒品甲基安非他命1 次等情，業據被告甲○○
    於警詢及偵訊中坦承不諱，且被告為警查獲後經採集其尿液
    送檢驗，結果呈甲基安非他命陽性反應，有桃園市政府警察
    局尿液暨毒品檢體真實姓名與編號對照表、台灣檢驗科技股
    份有限公司濫用藥物檢驗報告各1紙在卷足憑，復有削尖吸
    管1支扣案可資佐證，是被告上揭任意性自白即與事實相符
    ，可以認定。
　㈡又被告前於93年間因施用毒品案件，經送觀察、勒戒，於94
    年間執行完畢而釋放；復於99年間因施用毒品案件，再經送
    觀察、勒戒及強制戒治，於100 年間執行完畢而釋放；又於
    107 年間，因施用毒品案件案件，經桃園地檢署檢察官以10
    7 年度毒偵字第5595號為「附命戒癮治療處分之緩起訴」，
    然尚未完成戒癮治療，即為本案施用第二級毒品犯行等情，
    有本院被告前案紀錄表1 份在卷可憑，是被告於本案施用毒
    品行為前3 年內既未經觀察、勒戒或強制戒治執行完畢而釋
    放，或有完成檢察官緩起訴處分所附命戒癮治療之情形，依
    照前揭說明，本案檢察官聲請簡易判決處刑，因法律修正之
    情事變更，致欠缺訴追條件，原審依刑事訴訟法第303 條第
    1 款規定，為公訴不受理之判決，核無不合。檢察官上訴意
    旨，指摘原判決不當，為無理由，應予駁回，並不經言詞辯
    論為之。
據上論斷，應依刑事訴訟法第368條、第372條，判決如主文。
中　　華　　民　　國　 110　　年　　1 　　月　　21　　日
　　　　　　　　　刑事第二十庭  審判長法　官  王復生
　　　　　　　　　　　　　　　　　    法　官  遲中慧
　　　　　　　　　　　　　　　　　    法　官  蕭世昌
以上正本證明與原本無異。
不得上訴。
                                      書記官  賴又瑄
中　　華　　民　　國　　110 　年　　1 　　月　　25　　日